福建金門地方法院刑事判決　　　　　　　　 96年度易字第1號
公　訴　人　福建金門地方法院檢察署檢察官
被　　　告　己○○
　　　　　　丙○○
　　　　　　戊○○
　　　　　　丁○○
　　　　　　甲○○
共　　　同
選任辯護人　李志澄律師
上列被告等因詐欺案件，經檢察官提起公訴（94年度偵字第196
號），本院判決如下：
    主  文
己○○無罪。
丙○○、戊○○、丁○○、甲○○均免訴。
    理  由
一、公訴意旨略以：己○○、丙○○、戊○○、丁○○、甲○○
    及呂鄭換（已死亡，另經檢察官為不起訴處分）均係金門縣
    金湖鎮蓮庵里西埔呂氏宗親會之成員。緣於民國83年5月11
    日修正公布「金門馬祖東沙南沙地區安全及輔導條例（下稱
    金馬安輔條例）」第14條之1第2項明文規定，在該條例適用
    地區（包括金門地區）之未登記土地，因軍事原因喪失占有
    者，得於該條例修正之日起3年內，原土地所有權人或合於
    民法規定時效完成取得請求登記所有權之人或其繼承人，得
    檢具權利證明文件或經土地四鄰證明，申請為土地所有權之
    登記。期間因以軍事原因喪失占有為由向金門縣政府申請歸
    還土地所有權登記之審查過程寬鬆，且當時申請者眾，金門
    地政事務所（89年改制為金門縣地政局）測量人員嚴重不足
    ，故均委由青聯測量有限公司（下稱青聯公司）等3家測量
    公司代為測量、複丈、分割，再製作複丈成果圖後交地政事
    務所地籍課人員作書面審核後，旋予公告，若公告期滿無人
    異議，即准予登記為土地所有權人。西埔呂氏宗親會遂於85
    年間，在台灣及新加坡等分別召開呂氏宗親會議，為避免未
    登記之土地遭他人捷足先登，且因當時呂氏宗親會尚未為法
    人登記，不具法人資格，故無法成為申請人，遂決議由宗族
    長老丙○○、己○○、呂鄭換為名義申請人，以遭軍事原因
    喪失占有如附件土地一覽表所示之33筆土地為由，再由戊○○、丁○○、甲○○3人為四鄰保證人出具證明，依金馬安
    輔條例向金門縣政府先申請歸還該33筆土地登記於丙○○、
    己○○、呂鄭換名下，俟呂氏宗親會取得法人身分後，再移
    轉登記予該宗親會所有。惟丙○○、己○○、呂鄭換、戊○○、丁○○、甲○○均目不識丁，亦不諳申請登記之流程，
    便委由當時從事代書業務不知情之乙○○（戊○○之子）代
    為處理相關土地申請流程。丙○○、己○○、呂鄭換遂共同
    基於意圖為呂氏宗親會不法所有之概括犯意聯絡，均明知如
    附件所列之33筆土地，未曾被駐軍占用闢為營區或雷區，且
    丙○○、己○○、呂鄭換亦皆從未在該等土地上從事農業耕
    作，不符合民法第770條和平公然占有取得時效之規定，亦
    不符安輔條例第14條之1第2項因軍事原因喪失占有之規定，
    而戊○○、丁○○、甲○○明知丙○○、己○○、呂鄭換並
    未在上揭土地上實際占有耕作，為幫助丙○○等3人詐登取
    得土地，竟基於幫助之犯意，於附表所示時間出具不實四鄰
    證明書，提供與丙○○、己○○、呂鄭換作為申辦土地所有
    權之用。嗣由乙○○於85年12月起至86年4月止，連續以丙○○、己○○、呂鄭換3人為申請權利人，再由戊○○、丁○○、甲○○3人出具四鄰保證書證明，3人所申請如附件之
    土地均依民法時效取得所有權，嗣因軍方占用而喪失占用為
    由，依金馬安輔條例向金門地政事務所申請歸還如附件之33
    筆土地予丙○○、己○○、呂鄭換。上開33筆土地經青聯公
    司於86年5至8月間未經實際測量，僅口頭指界，在己○○宅
    內製作地籍圖面複丈分割後，經金門縣地政事務所公告丙○○等3人所申請之上開33筆土地地號，面積共計4.955858 公
    頃，分別於87年3月、6月、9月、88年1月、90年5月間取得
    土地所有權狀。因認被告己○○、丙○○所為，均係犯刑法
    第339條第1項之詐欺取財罪嫌；被告戊○○、丁○○、甲○○所為，均係犯刑法第30條第1項、第339條第1項之幫助詐
    欺取財罪嫌等語。
二、無罪部分：
  （一）犯罪事實應依證據認定之，無證據不得認定其犯罪事實
        ；而不能證明被告犯罪者，應諭知無罪之判決，刑事訴
        訟法第154條第1項、第2項及第301條第1項分別定有明
        文。又另刑事訴訟法第161條第1項規定，檢察官就被告
        犯罪事實，應負舉證責任，並指出證明之方法，是檢察
        官對於起訴之犯罪事實，應負提出證據及說服之實質舉
        證責任，倘其所提出之證據，不足為被告有罪之積極證
        明，或其指出證明之方法，無從說服法院以形成被告有
        罪之心證，基於無罪推定之原則，自應為被告無罪判決
        之諭知，最高法院92年臺上字第128號著有判例可資參
        照。
  （二）公訴意旨認被告己○○涉有前開詐欺罪嫌，無非係以：
        被告自承未實際耕作，且其所稱占有之時間、原因及喪
        失占有之時間、原因係其委託證人乙○○填載；其當時
        未參與複丈指界，只是由丙○○口述，由測量公司之人
        在被告家製作地籍圖分割；其未曾在金湖鎮○○段、士
        校段等土地耕作；其一直到國軍來之後，還種十數年，
        後來因為樹林茂密及國軍挖戰備溝致難以通行，才未經
        繼續耕作等語，及被告己○○49年2月2日遷至桃園縣桃
        園鎮（現改制為桃園市）雲林里六使公廟11號，59年2
        月23日才遷回金門為主要依據。
  （三）然查：訊據被告己○○堅決否認上開犯行，辯稱：上開
        土地確為呂氏宗親的祖先所遺留，伊主觀上認上開土地
        為呂氏宗親所有，才同意登記在伊之名下，日後大部分
        要移轉登記予呂氏宗親會等語。
  （四）按金門地區開發甚早，遠自唐代中葉即有先民移居墾殖
        ，千年以來，人口繁衍，地狹人稠，清朝中葉之後，大
        批金門居民往海外移民謀生，故金門素有「僑鄉」之名
        。以此歷史情境推論，近代以前的華人安土重遷，如非
        於家鄉中難以謀生，應無離鄉背井之動機；而清代以農
        業立國，當時農民又刻苦耐勞，所有可供耕作之土地，
        均極盡地力，應無任其荒廢之理；綜合上述，金門地區
        在清朝中葉之後，島上可供耕作之土地應均已開發，但
        無法養活在地人口數目，始有海外移民之舉。而民國以
        前金門地區未建立土地登記制度，民國之後，復經戰亂
        ，政府撤守臺灣地區後，金門又長期實施戰地政務，無
        法依土地法全面辦理總登記，因而造成金門多數地區地
        權歸屬不明。為解決金門等地區地權歸屬不明的問題，
        83 年5月11日修正公布「金門馬祖東沙南沙地區安全及
        輔導條例」第14條之1第2項之規定，目的在解決因歷史
        造成的紊亂不明；故為達成修法之立法目的，且基於刑
        法謙抑原則，除非有明確證據足以認定土地登記申請人
        出於惡意為不實之申請或登記，不應認定行為人有詐欺
        之故意。
  （五）被告己○○出面作為土地登記之申請人係出於呂氏宗親
        會之決議，目的在取得原屬於呂氏家族的土地，業據共
        同被告丙○○於警詢及檢察官偵查時供述甚詳，核與證
        人呂金誠之證言相符，並有會議紀錄2紙附卷可證，亦
        即被告己○○所申請登記之土地，係依其族人所認為屬
        於「呂氏家族」所有，僅係以被告己○○為登記名義人
        ，故被告己○○動機為取得先人所遺留之土地，主觀上
        並無不法所有之意圖。
  （六）金門地區有許多以姓氏為主而形成的自然聚落，以政府
        遷台以前的交通情況及科技水準，用以耕作之土地多在
        聚落附近，罕有坐落其他姓氏所屬之自然村附近；被告
        己○○所屬呂氏家族長期居於西埔一帶，其先祖耕作之
        土地依一般經驗法則，應在所居住之聚落附近；如被告
        己○○申請登記之西埔段123之1地號土地係位呂氏家廟
        前廣場，西埔段112、117地號土地則位於呂氏家廟旁樹
        林，西埔段5之1地號土地位於呂氏家廟後小山樹林，西
        埔段12地號土地位於呂氏家廟前草地，有會勘照片附卷
        可證（見警卷第102、103頁），以上開土地與呂氏家廟
        之地緣關係，呂氏先祖應曾加以使用，即便不符合現行
        民法所有權之概念，但被告己○○主觀上認係其祖先所
        有，難認有不法所有之意圖。再者，道路獨立編定地號
        係依土地法實施總登記後始形成的制度，西埔段26、32
        、35地號土地均為巷道，在農業社會時代，與之緊鄰房
        屋所有人多有使用權限，如非所有，即屬長期使用；另
        證人李文權、陳可炳於檢察官偵查時亦具結證稱：西埔
        附近的土地都是西埔姓呂的人在使用；西埔附近的土地
        都是西埔姓呂的等語，顯見被告己○○出面辦理土地登
        記並非毫無原因，難認有不法之意圖。
  （七）再者，被告己○○係民國前4年出生，年紀老邁、又不
        識字，有舊式戶籍謄本附卷可證（見警卷第136頁），
        認知識別能力較一般人為低，對於申請土地登記之程序
        悉委由證人乙○○處理，所檢附之四鄰證明亦均由證人
        乙○○製作，業經證人乙○○證述甚詳，不論四鄰證明
        書內容是否屬實，非被告己○○所明知，難認被告己○○有施用詐術；而青聯公司受行政機關委託辦理測量等
        工作，在行政法上係受託行使公權力之人，土地申請人
        如何指界、如何分割，係依照代表政府機關的青聯公司
        之指示辦理，並無證據顯示被告指揮青聯公司以口頭指
        界及書面複丈分割方式辦理，自不能因青聯公司測量程
        序有疏失，造成土地座落地點發生錯誤或土地面積有失
        精確，即認定被告己○○曾施用詐術。
  （八）綜上所述，被告己○○主觀上無詐騙之故意，復未施用
        不法之詐術，檢察官所舉被告犯詐欺罪嫌之證據，仍存
        在有合理懷疑，未達於通常一般之人均不致有所懷疑，
        而得確信其為真實之程度，本院不得據為有罪之認定，
        應認其犯罪不能證明，依前開法條及判例意旨說明，應
        諭知被告無罪之判決。至於附表所示之土地33筆是否屬
        於呂氏宗親所有，非本院所得加以認定，應由土地管理
        機關循民事訴訟程序確認解決，併此敘明。
三、免訴部分
  （一）按案件曾經判決確定者，應諭知免訴之判決，刑事訴訟
        法第302條第1款定有明文。又訴訟上所謂一事不再理之
        原則，關於實質上一罪或裁判上一罪，亦均有其適用，
        最高法院60年臺非字第77號著有判例。
  （二）被告丙○○、戊○○、丁○○、甲○○曾與本案同一時
        間（85年間）、同一地點（金湖鎮蓮庵里東村呂氏宗祠
        內）、基於同一目的（避免未登記之土地遭他人捷足先
        登，且因呂氏宗親會尚未為法人登記，不具法人資格，
        無法成為申請人），使用相同手法（決議由由宗族長老
        為名義申請人），並委託同一代書（乙○○）處理申請
        另18筆土地之流程，涉犯刑法詐欺罪經福建金門地方法
        院檢察署檢察官以93年度偵字第265、393號起訴書提起
        公訴後，由本院於94年6月30日以93年度易字第31號判
        決判處罰金1千元、緩刑2年確定，業經本院調閱該署94
        年度執他字第60號、95年度執他字第26號卷7宗屬實，
        並有本院93年度易字第31號判決書影本附卷可證。
  （三）本案被告丙○○所為，與前開檢察官起訴之犯行部分，
        時間緊接，觸犯構成要件相同之罪，顯係基於概括之犯
        意反覆為之，依95年7月1日修正生效前之刑法第56條之
        規定，應論以連續犯而以一罪論。又本案檢察官雖起訴
        被告戊○○、丁○○、甲○○為詐欺罪之幫助犯，惟被
        告戊○○、丁○○、甲○○均係呂氏宗親會之成員，又
        參與呂氏宗親會會議，與被告丙○○顯有犯意之聯絡，
        復出具不實之四鄰證明書，分擔檢察官所認詐欺行為之
        一部，與被告丙○○應構成共同正犯，檢察官認其為幫
        助犯，法律見解容有誤會。而被告戊○○、丁○○、甲○○所為，亦均與前開檢察官起訴之犯行部分，時間緊
        接，觸犯構成要件相同之罪，顯係基於概括之犯意反覆
        為之，依95年7月1日修正生效前之刑法第56條之規定，
        亦應論以連續犯而以一罪論。
  （四）被告丙○○、戊○○、丁○○、甲○○行為後，刑法已
        修正生效，如依修正生效前即舊法第56條之規定，為連
        續犯，應以一罪論，並加重其刑；而依新法之規定，已
        刪除連續犯之規定，不能再論以一罪，應數罪併罰；故
        依新法第2條第1項之規定，比較新舊法後，當以舊法即
        行為時之法對於被告較為有利。
  （五）被告丙○○、戊○○、丁○○、甲○○前因被訴詐欺罪
        ，業經本院於94年6月30日以93年度易字第31號判決確
        定在案；本案被告丙○○、戊○○、丁○○、甲○○被
        訴詐欺部分，與上開確定判決所認定之犯行，有連續犯
        之裁判上一罪之關係，應為前案確定判決既判力效力所
        及，依首開說明，應逕為諭知免訴之判決，且不經言詞
        辯論為之。
本案經檢察官張漢森到庭執行職務。
據上論斷，應依刑事訴訟法第301條第1項前段、第302條第1款、
第307條，判決如主文。
中　　華　　民　　國　　96　　年　　4　　月　　 18　　日
　　　　　　　　　刑事庭  審判長法　官　施慶鴻
                                法  官  林慶郎
                                法  官  盧軍傑
以上正本證明與原本無異。
如不服本判決應於送達後10日內向本院提出上訴狀。
　　　　　　　　  　　　　　　　書記官　楊靜秋
中　　華　　民　　國　　96　　年　　4　　月　　 18　　日
